臺灣花蓮地方法院刑事判決　　　　　　　　　　　　　八十八年度訴字第一三七號
　　公　訴　人　臺灣花蓮地方法院檢察署檢察官
　　被　　　告　甲○○
　　指定辯護人　公設辯護人乙○
右列被告因傷害致死案件，經檢察官提起公訴（八十七年度偵字第一九一三號），本
院判決如左：
    主  文
甲○○無罪。
    理  由
一、公訴意旨詳如附件起訴書所載。
二、按犯罪事實應依證據認定之，無證據不得推定其犯罪事實，刑事訴訟法第一百五
    十四條定有明文，而認定犯罪事實所憑之證據，固不以直接證據為限，間接證據
    亦應包括在內，惟採用間接證據時，必其所成立之證據，在直接關係上，雖僅足
    以證明他項事實，而由此他項事實，本於推理之作用足以證明待證事實者，方為
    合法，若憑空之推想，並非間接證據，此有最高法院三十二年上字第六七號判例
    意旨可參。至刑法第二百七十七條傷害致死罪之成立，應以行為人主觀上有傷害
    故意，客觀上有傷害行為，且傷害行為與死亡結果之發生，具因果關係為要件。
    本件公訴人認被告涉犯刑法之傷害致死罪嫌，無非係以死者林榮鑑之妻兒指訴甚
    明，且被告就有無以水桶打林榮鑑致死之問題，證人即同舍房獄囚陳白能就林榮
    鑑是否為被告打死之問題，其測謊結果均呈不實反應，另被害人林榮鑑係因外力
    撞擊上腹部，引起局部腹膜炎及腸系膜血管破裂致出血性休克死亡，有驗斷書及
    台灣高等法院檢察署法醫中心鑑定書一份在卷可憑為主要論據。訊據被告堅決否
    認有何傷害林榮鑑並致其死亡之犯行，辯稱：平日均係伊幫林榮鑑洗澡，伊為林
    榮鑑洗澡時，林榮鑑並無跌倒，伊並未徒手或拿器物打林榮鑑等語。
三、經查：
    （一）、雖被告及證人陳白能經檢察官囑託內政部警政署刑事警察局實施測謊結
            果，就其所供稱本案案發當時並非被告以水桶毆擊林榮鑑成傷並因而致
            其死亡等詞均呈不實反應，有該局八十五年四月五日刑鑑字第一六一一
            二號鑑驗通知書附於台灣花蓮地方法院檢察署八十五年度相字第一號相
            驗卷第三十三頁至第三十五頁可考。惟參酌法務部調查局測謊專員李復
            國所發表之專文─測謊技術之理論與實際─（刊載於律師雜誌第二百零
            八期八十六年一月號）載明：「Ａ、測謊之理論依據：(1)當外在環境有
            明顯而立即危險時，人類本能驅使其自衛，此一本能即生理上自主神經
            系統迅速釋放能量，使內分泌、呼吸、脈搏及血液循環加速，使之有能
            量應付危機。(2)測謊之所以能從犯罪嫌疑人之生理異常研判犯罪行為之
            有無在於，人皆有記憶，喜怒哀樂之記憶均可造成情緒之波動，進而引
            發生理之異常，此能引起情緒波動者統稱為「刺激」，犯罪嫌疑人從事
            犯罪行為雖未被發現，但行為過程已轉化為記憶，此一記憶必令其焦慮
            不安，恐為人發現遭受法律制裁，故不論其獨處或面臨訊問時，此焦慮
            不安之情緒必有明顯而異常之反應。(3)然而因疾病因素亦可造成生理之
            反應異常，故遇受測者有疾病或其他不適時，即應避免測試，以免影響
            研判之正確性。Ｂ、測謊程序(1)測前會談：瞭解受測者身心狀態是否合
            於測謊條件，同時使其明瞭測試內容，若其對於測試過程有任何疑難，
            給予明確解答，必使其無任何疑義後方可進行實際測試。(2)實際測試：
    以問卷形式之問題詢問受測者並記錄並記錄其生理反應，每一問卷必須
            以再測法測試後，依據二次以上之記錄進行研判。就實務言，不論有無
            涉案受測者對相關問題均會有所反應，必待二次測試方能獲得明確之反
            應，若經過兩三次之測試仍不能獲得可供研判之反應，即應做不能研判
            之結論。(3)測後會談：美國測謊法規定，測謊會談之目的在於告知受測
            者測謊結果。」等語，另國內犯罪學之權威學者黃富源博士所著「測謊
            及其限制之探討」一文中所明確表示，測謊結果大致受到(1)受測者之人
            格因素、受試態度，(2)施測者之素質與訓練及(3)施測因素即測謊情境之
            影響。故在使用測謊時應注意：I嚴格檢視要求施測者之資格，依美國
            相關規定，合格之施測者須大學畢業，經過六個月以上之專業訓練，報
            告須經有三年以上測謊經驗之專家簽署意見才有效力。II須在兩造均同
            意下才可施測。III嚴格控制施測過程等語，以及最高法院八十五年台上
            字第五七九一號判決所明白揭櫫測謊報告僅係參考，會因受測者生理上
            、心理上之因素而影響其結果正確性，其不可作為認定罪嫌之唯一證據
            ，法院仍可自由認定其事實等見解，本院以：國內對施測者之專業是
            否合格尚無規範存在。測謊過程是否嚴格遵守相關規範，並無有效之
            監督，且測謊之實施，多係由偵查機關為之，在偵查祕密之原則下，公
            信性易受到質疑。實務運作上目前多以測謊為偵查手段，即於案情不
            明朗時，以測謊方法突破嫌疑人心防，取得自白或發現其他偵查方向。
            是在上開測謊程序尚未能昭公信前，測謊結果之證明力，不宜過度強調
            ，尚難以此據為被告不利認定之主要證據，合先敘明。
    （二）、死者林榮鑑嗣經法醫師解剖，取出其內臟以肉眼觀察結果：其腦髓重一
            點二百五十公克，腦組織外觀對稱，並無挫傷或血塊附著；切開腦實質
            、腦室、小腦、腦幹，亦無未見出血。送鑑之空腸腸管全長九十公分，
            外觀可見腸系膜明顯撕裂傷併有多量血塊附住，切開後發現上腸系膜動
            脈管分支至空腸之小動脈管破裂出血，造成腹腔內大量出血。右腎重一
            百七十公克，左腎重一百六十五公克，包膜均剝離容易，表面亦平滑無
            瘢痕組織，切割面呈棕紫色，髓部有針狀出血點。脾臟重五十公克，表
            面平滑無撕裂傷。胰腺重一百一十公克，外觀無異常。再經以顯微鏡進
            行細部觀察結果：死者內臟主要變化在腸系膜，上腸系膜動脈管破壞，
            造成周圍腸系膜出血性壞死及血腫形成，空腸之死後變化顯著。腦組織
            、胰腺、脾臟、腎臟亦成死後之病理變化，此有林榮鑑之內臟鑑驗報告
            一份附於台灣花蓮地方法院檢察署八十五年度相字第一號相驗卷第一百
            六十七頁可考。另經台灣高等法院檢察署法醫中心鑑定結果，死者林榮
            鑑，男性，滿五十五歲，生前智殘，或有精神分裂症，因妨礙風化罪被
            判刑三年，在服刑中未能自行照顧自己生活，均由同學幫忙。在獄中患
            肺炎、較高度腎盂腎炎（引起高血壓）、胃潰瘍等，最後因外力撞擊上
            腹部引起胃潰瘍破孔引起局部腹膜炎及腸系膜血管破裂相繼引起出血性
            休克死亡。2.其外力包括遭人毆打，或因行動不便跌倒撞及上腹部而言
            ，兩者均有可能造成傷害，此亦有高檢署法醫中心（八五）高檢醫鑑字
            第一九二號鑑定書一份附於上揭相驗卷（二）第四十一至第四十九頁可
            參。是林榮鑑顯係因外力撞擊其上腹部導致其死亡，堪可認定。而本件
            死者林榮鑑囿於腦部病變，平衡感不佳，致行動偶有重心不穩而跌倒之
            情形，此分據證人即花監病舍日勤主管庚○○、證人即隔壁房受刑人歐
            文道、許文雄、同房受刑人陳白能證述明確，從而自難排除林榮鑑因自
            身跌倒受傷之可能性。至本案公訴人雖認被告係以水桶毆擊林榮鑑上腹
            部，惟經本院訊之負責解剖之法醫師戊○○則證稱：「（當時你解剖後
            認為致死原因是腹腔內出血，請問腹腔內出血係何造成？）造成原因是
            身體的胃上部碰撞弧形的物體或地形，據我當時看他們洗手間的白色長
            形洗臉槽，那個高度、位置、形狀與死者的傷很相似。這是我的看法。
            」、「（死者的傷有無可能是扣案的臉盆所造成？【提示】）：應該與
            這個塑膠臉盆無關。」、「（死者當時有那些傷？）後腦部分也有皮下
            出血，硬腦下出血，但這並非短時間致死原因，至於造成原因是否死者
            自己碰到或被人推撞則不確定。主要致死原因是腹腔內部的大量出血。
            」、「（稍斷裂不相貫係何意？表示這不是毆打造成，應是碰撞到造成
            的。至於係遭人拖去碰撞或自己碰撞到則不清楚。」、「（你所指的有
            弧形洗臉槽是否係相驗卷八十二頁反面照片所示的洗臉槽【提示】？）
            是的，照片看起來好像很尖，事實上那是有弧度的。」等語（參見本院
            八十八年五月二十八日訊問筆錄），另證人即負責臺灣花蓮監獄（下簡
            稱花監）小二房戒護管理員丁○○亦到庭證稱：「（浴室洗臉漕邊緣是
            否有銳利直角之情形？【提示照片】？）有小小弧度，沒有銳利直角的
            情形。小二房每個房間都有一個小水桶。」等語（見本院九十年十二月
            二十七日訊問筆錄），則林榮鑑是否因自身滑倒而致上腹部撞擊弧形洗
            臉槽邊緣死亡，已非無疑。再扣案塑膠臉盆其材質甚輕，而水桶附有提
            柄，依經驗法則，如欲持之毆擊他人，實均甚不易施力，而花監舍房內
            尚有其他雜物如衣架等，此有卷附照片可稽，被告果欲毆擊林榮鑑，何
            以捨易施力之衣架等物而取較不符人體工學之臉盆或水桶？益見公訴人
            徒以於現場扣得塑膠臉盆一只，即據以臆測被告係持水桶（按水桶與臉
            盆並非相同之物，全案亦未見公訴人就此提出何以起訴事實認定被告係
            持水桶毆擊死者之理由或證據）毆打林榮鑑，顯有未洽。
    （三）、第查，證人即花監管理員己○○於本院審理時到庭結證稱：「據我瞭解
            ，死者家屬在生前並不關心他，也沒有去看過他，只有在剛入監時看過
            他一次，並寄放兩百元，之後就從未再去看過他，所以在裡面的吃住、
            日用品，都是同房受刑人主動提供給他。根據我夜間值班的瞭解，應無
            受刑人會想去欺負他。」等語，另證人即案發時管理系爭花監管理員周
            正雄、辛○○、丙○○亦證稱：「（在本案發生前，是否接受過林榮鑑
            或其他受刑人遭欺負之事件？）沒有。」等語（均見本院九十年十二月
            二十七日訊問筆錄），核與證人庚○○於述：「（案發當時職務？）我
            是病舍（含小二房）的日勤主管。對於受刑人的生活狀況、相處狀況，
            我多少都會瞭解。」、「（林榮鑑與其他受刑人的相處狀況？）林榮鑑
            不會講話，他原本一個人獨自住在小房，後來甲○○、陳白能進住後，
            白天時我都沒有發現王、陳二人有欺負之情形。甲○○是自願要照顧林
            榮鑑的，甲○○平時都有盡職照顧。」等語（見本院九十一年一月十日
            訊問筆錄），則被告既係主動表示願擔任照顧林榮鑑之職務，而非受命
            被迫去照護林榮鑑，平日亦盡責看顧料理林榮鑑，乃至慷慨解囊提供日
            用品與伙食費用予林榮鑑，花監管理人員亦從未發現被告有欺負林榮鑑
            情事，實難僅憑林榮鑑家屬之指訴及測謊結果，遽課被告以傷害致死罪
            責。
    （四）、本件同舍房受刑人陳白能在被告為死者洗完澡並帶死者返回病舍著衣時
            ，曾協助被告為死者包紙尿褲，當時其並未發現死者身上有何皮下出血
            現象，而案發時被告係正在外負責出公差，與林榮鑑同房者為陳白能等
            情，業據證人陳白能證述在卷（見前揭相驗卷第一百五十三頁反面），
            準此，死者經發現受傷前，與死者獨處者，並非只有被告一人，能否以
            被告係負責看顧死者之人，逕認被告應負傷害致死之刑責，亦實值商榷
            。
    （五）、本件被害人林榮鑑係因外力撞擊上腹部，引起局部腹膜炎及腸系膜血管
            破裂致出血性休克死亡，此固有驗斷書及台灣高等法院檢察署法醫中心
            鑑定書一份在卷可考，惟依經驗法則，該所謂之「外力撞擊」引發內臟
            器官受損，或可能出於被告以徒手、器物毆擊所致，亦可能係被害人林
            榮鑑自行跌倒碰撞他物而造成，其原因非只一端，而依被告平日與死者
            相處及照護死者之情形觀之，尚乏積極證據足資證明林榮鑑之上腹部受
            撞擊必定出於被告之傷害行為。此外，復查無其他證據可證被告有公訴
            人所指之犯行，其犯罪尚屬不能證明，自應為無罪之諭知。
四、被告經合法傳喚，無正當理由不到庭，本院認諭知無罪之案件，故不待其陳述逕
    行判決。
據上論斷，應依刑事訴訟法第三百零一條第一項、第三百零六條，判決如主文。
本案經檢察官李子春到庭執行職務。
中      華      民      國    九十一    年      三      月    二十六    日
                              臺灣花蓮地方法院刑事庭
                                  法  官  陳  世  博
右正本證明與原本無異。
如對本判決不服，應於送達後十日內，向本院提出上訴狀。（應抄附繕本）告訴人或
被害人如對於本判決不服者，應具備理由請求檢察官上訴，其上訴期間之計算係以檢
察官收受判決正本之日期為準。
                                   法院書記官
中      華      民      國    九十一    年      四      月       二    日
